【裁判字號】    90,訴,398
【裁判日期】    901213
【裁判案由】    遺棄等
【裁判全文】
臺灣桃園地方法院刑事判決                            九十年度訴字第三九八號
    公  訴  人  臺灣桃園地方法院檢察署檢察官
    被      告  甲○○
右列被告等因遺棄等案件，經檢察官提起公訴（九十年度偵字第五○四號、九十年度
偵字第二五六○號），本院判決如左：
    主  文
甲○○共同以詐術得財產上不法之利益，未遂，處有期徒刑參月，如易科罰金以參佰
元折算壹日。其餘被訴部分無罪。
    事  實
一、甲○○與乙○○（已另行審結）為男女朋友，乙○○並已懷有身孕，且已屆預產
    期，於民國八十九年十月五日十二時二十分許，乙○○開始陣痛，生產在即，但
    無生產費用，且乙○○又未加入全民健康保險，無健保卡可供使用，甲○○乃向
    丙○○（已另行審結）商借其健保卡，丙○○為幫助朋友，乃同意出借。甲○○
    與丙○○二人，竟基於意圖為乙○○之不法利益之犯意聯絡，先將乙○○送往桃
    園縣大溪鎮○○路四十八號「榮恩婦產科」生產，再由丙○○持自己之健保卡，
    向榮恩婦產科之櫃檯人員辦理掛號，使該婦產科之員工己○○及醫師戊○○陷於
    錯誤，誤認丙○○為產婦，於丙○○之健保卡上蓋章，為乙○○接生，以減免乙○○之生產費用。嗣因丙○○至櫃檯辦出院，開據嬰兒出生證明時，因櫃檯人員
    要求核對身分證件，丙○○見已無法隱瞞，乃向櫃檯人員坦承產婦實為乙○○，
    而由甲○○改以自費辦理出院，致未得逞。
二、案經桃園縣警察局大溪分局報告臺灣桃園地方法院檢察署檢察官偵查起訴。
    理  由
壹、有罪部分：
一、訊據被告甲○○固坦承被告乙○○當時確由被告丙○○持其健保卡，辦理掛號，
    等情，惟矢口否認有何詐欺未遂之犯行。辯稱：當時直接送被告乙○○進產房，
    是被告丙○○自己拿健保卡替被告乙○○辦理掛號，其事前並不知情云云。惟查
    ：右揭犯罪事實，業據被告甲○○於警訊時供稱：「因我因怕生產費用太高，所
    以我才向丙○○借健保卡，並叫丙○○去辦理掛號登記使用。」（參偵卷第四頁
    ），核與證人丁○○於警訊時所述；「（是何人叫丙○○辦理登記？）是甲○○
    。」（參偵第十八頁），及被告丙○○於本院調查時所供：甲○○直接向其商借
    ，並拿健保卡辦登記，及證人己○○於警訊時證述之情節相符，是證人丁○○及
    被告甲○○分別於警訊時所為之陳述，應較可採。徵以被告丙○○與甲○○等人
    只是朋友關係，乙○○生產，有無足夠之金錢支付醫療費用，與之無涉，如非因
    被告甲○○之請求，豈有主動甘冒法紀，以自己之健保卡，辦理住院之理，是應
    係被告甲○○為使乙○○順利在醫院生產，而向丙○○借用健保卡，辦理生產手
    續無疑。被告甲○○嗣翻異前詞，應屬卸責之詞，證人丁○○於本院雖改稱：係
    伊自己向丙○○借云云，應為迴護被告甲○○之詞，均不足採信。此外，並有新
    生兒報告暨照片（參偵卷第二十七至二十九頁）、病歷表（參偵卷第二十四頁）
    、掛號登記表（參偵卷第二十五頁）上確實載有被告丙○○之姓名，以及被告丙○○之全民健康保險卡（參偵卷第二十三頁）就醫紀錄欄上亦確有蓋用後再行除
    去之痕跡，堪認被告丙○○確曾向榮恩婦產科表示產婦為「丙○○」，並提出其
    所有之健保卡予榮恩婦產科蓋用，但事後已向醫院坦承而未得逞等情。本件事證
    明確，被告甲○○之犯行堪以認定。
二、核被告甲○○所為係犯刑法第三百三十九條第二項、第三項詐欺得利未遂罪。被
    告甲○○與丙○○二人間有犯意之聯絡，行為之分擔，均為共同正犯。公訴人認
    被告乙○○亦為上開罪嫌之共同正犯，惟經查被告乙○○當時因已開始陣痛，始
    由被告丙○○等人協議先送往榮恩婦產科生產，並於到婦產科時立即被送進待產
    室，業據被告丙○○及證人丁○○陳述在卷，是尚難認被告乙○○有何共犯上開
    罪嫌，附此敘明。被告甲○○雖已著手詐欺得利行為實施，惟未生得利之結果，
    其犯罪尚屬未遂，爰依刑法第二十六條前段之規定減輕其刑。查被告行為後，刑
    法第四十一條將原「犯最重本刑為三年以下有期徒刑以下之刑之罪，而受六月以
    下有期徒刑或拘役之宣告，因身體、教育、職業或家庭之關係，執行顯有困難者
    ，得以一元以上三元以下折算一日，易科罰金」之規定，於九十年一月四日修正
    為刑法第四十一條第一項前段，修正後之新規定為「犯最重本刑為五年以下有期
    徒刑以下之刑之罪，而受六月以下有期徒刑或拘役之宣告，因身體、教育、職業
    、家庭之關係或其他正當事由，執行顯有困難者，得以一元以上三元以下折算一
    日，易科罰金」，上開修正後之新規定已於九十年一月十日經總統公布，而於同
    年一月十二日生效施行，是被告行為後法律已有變更，經比較新舊法之結果，以
    修正後之新規定對被告並無不利，應依刑法第二條第一項前段之規定，適用裁判
    時即修正後之刑法第四十一條第一項前段之規定，併予敘明。爰審酌被告甲○○
    明知乙○○未加入健保，竟圖減免個人之支出，向他人借用，破壞健保制度等一
    切情狀，量處如主文所示之刑，併諭知易科罰金之折算標準。
貳、無罪部分：
一、公訴意旨另以：被告甲○○為被告乙○○於前揭時、地所生無自救力嬰孩之生父
    ，依法有扶助養育之義務，竟因無力付清生產費及醫療費用，將嬰孩遺棄醫院不
    顧，經院方人員多次聯絡未果。因認被告涉犯刑法第二百九十四條第一項遺棄罪
    。
二、按犯罪事實應依證據認定之，無證據不得推定其犯罪事實。又不能證明被告犯罪
    者，應諭知無罪之判決，刑事訴訟法第一百五十四條、第三百零一條第一項分別
    定有明文。又按刑法第二百九十四條第一項之遺棄罪，既以依法令或契約負扶助
    養育或保護之義務者為其犯罪主體，則扶養義務人對於扶養權利人所負之扶養義
    務，是否屆至，除有契約特別訂定者外，自以民法第一千一百十五條第一項各款
    及第二項所定之順序以為衡（最高法院二十七年上字第一四○五號判例意旨參照
    ）。
三、訊據被告堅詞否認有何遺棄之犯行，辯稱：係因沒錢，而未領回小孩等語。經查
    ：被告甲○○與乙○○二人並無婚姻關係，此有戶籍謄本附卷可稽，因此，被告
    乙○○於上揭時、地所生之男嬰，並非被告甲○○之婚生子。是被告甲○○對於
    被告舒婷所生之上述小孩，是否有法律上之養育、扶養之義務，應視被告甲○○
    是否已認領乙○○所生之子為據。依據民法第一千零六十五條第一項規定：「非
    婚生子女經生父認領者，視為婚生子女，其經生父撫育者，視為認領。」。而經
    查並無證據證明被告甲○○在醫院向警局報案，於八十九年十二月十二日以出養
    人之身分，與被告乙○○一同出養該名男嬰前，已認領該名男嬰。又被告甲○○
    在被告乙○○生完出院後，未曾返回院內照顧該名男嬰，經醫院多次連絡未果，
    亦未支相關醫療費用等情，業據報案人吳淑容於警訊時陳明（參偵卷第十六頁）
    ，且二人於警訊時均已表示，並不打算撫養該名男嬰（參偵卷第五、十二頁），
    足認被告甲○○對於該名甫出生之男嬰亦未有撫育之行為，因此，亦難認被告甲○○對於被告乙○○所生之男嬰有事實上之認領行為。被告甲○○對於該名男嬰
    ，既於八十九年十二月十二日前未有認領之表示，亦未有視同認領之撫育事實，
    則於八十九年十月五日被告乙○○生完後至八十九年十二月十二日出養前，被告
    甲○○尚非乙○○所生之男嬰之法律父親，則二人於上開時點間，尚無親子關係
    ，被告甲○○自非民法第一千一百十四條之法定扶養義務人，揆諸首揭判例說明
    ，被告甲○○雖未至醫院領回男嬰，難認已合於刑法第二百九十四條第一項之構
    成要件，自難認其有何遺棄之犯行。至於八十九年十二月十二日後，被告甲○○
    已認領該名男嬰，但其已依法出養，並將之交予收養人照顧，亦無遺棄之可言。
    此外，復查無其他積極之證據，足以證明被告甲○○有何遺棄之犯行，依據首揭
    規定，此部分即應為被告無罪之諭知。
據上論斷，應依刑事訴訟法第二百九十九條第一項前段、第三百零一條第一項，刑法
第二條第一項前段、第二十八條、第三百三十九條第二項、第三項、第二十六條、修
正後第四十一條第一項前段，罰金罰鍰提高標準條例第一條前段，第二條，判決如主
文。
本案經檢察官張尹敏到庭執行職務。
中      華      民      國    九十      年     十二     月     十三     日
                                臺灣桃園地方法院刑事第二庭
                                    審判長法  官  王  兆  飛
                                          法  官  王  美  玲
                                          法  官  李  桂  英
右正本證明與原本無異。
如不服本判決，應於判決送達後十日內向本院提出上訴狀( 應附繕本 )，上訴於
臺灣高等法院。
                                          書記官  梁  麗  雲
中      華      民      國    九十      年     十二     月     十三     日
附論罪科刑依據之法條：
刑法第三百三十九條第二項、第三項
意圖為自己或第三人不法之所有，以詐術使人將本人或第三人之物交付者，處五年以
下有期徒刑、拘役或科或併科一千元（已提高十倍為一萬元）以下罰金。
以前項方法得財產上不法之利益或使第三人得之者，亦同。
前二項之未遂犯罰之。


司法院資訊處製作；財團法人民間司法改革基金會備份。
